臺灣高等法院刑事裁定
109年度毒抗字第227號
抗  告  人  
即  被  告  蔡大松


                    （另案法務部○○○○○○○○○○○執行中）
上列抗告人因毒品危害防制條例案件，不服臺灣士林地方法院中華民國109年9月28日裁定（109年度毒聲字第95號），提起抗告，本院裁定如下：                    
    主  文
原裁定撤銷，發回臺灣士林地方法院。
    理  由
一、原裁定意旨略以：抗告人即被告蔡大松明知海洛因、甲基安
    非他命係毒品危害防制條例所列管之第一級毒品、第二級毒
    品，不得施用之，竟先後為下列犯行：㈠於民國107年12月14
    日採尿時起回溯26小時內，在不詳處所，混合施用第一級毒
    品海洛因、第二級毒品甲基安非他命1次；㈡於108年1月18日
    採尿時起回溯26小時內，在不詳處所，混合施用第一級毒品
    海洛因、第二級毒品甲基安非他命1次；㈢於108年1月30日下
    午4時許，在臺北市○○區○○○路○段00巷00號住處內，混合施
    用施用第一級毒品海洛因、第二級毒品甲基安非他命1次。
    前揭三次犯行，業經臺灣士林地方檢察署檢察官以108年度
    毒偵字第292、498、578號為緩起訴處分，並於108年7月1日
    確定，緩起訴期間為1年6月，應接受期間1年之戒癮治療並
    應前往接受自費門診、心理輔導治療及社會復健治療，且應
    於指定之期日採尿檢驗，並不得再施用毒品。然抗告人於緩
    起訴處分確定後，另犯毒品危害防制條例案件，經判處有期
    徒刑8月確定，由臺灣士林地方檢察署檢察官以109年度撤緩
    字第130、131、132號，撤銷前開緩起訴處分。是抗告人所
    犯上開施用第一級、第二級毒品之犯行，既經檢察官為附命
    完成戒癮治療之緩起訴處分，事實上已接受等同「觀察、勒
    戒」之處遇，檢察官就本件自應依毒品危害防制條例第24條
    第2項之規定依法起訴，因認檢察官聲請裁定將抗告人送勒
    戒處所觀察、勒戒為無理由，予以駁回等語。
二、抗告意旨略以：伊違反毒品案件，已接受法律制裁，為何不
    是現行犯卻需要為期2年的採尿程序，是否違憲。伊已經受
    檢察官戒癮治療方式，既然是附命緩起訴雙軌制，懇求給予
    戒毒自新機會。伊一直無法戒除毒品，所認識的都是在監所
    交的朋友，延續至今都無法戒除毒品，伊認為可以依靠宗教
    信仰及心理師輔導，懇請能撤銷原裁定，給予一次機會來斷
    絕毒癮等語。
三、按被告行為後，毒品危害防制條例第20條第3項業於109年7
    月15日修正施行，修正後規定犯第10條之罪於觀察、勒戒或
    強制戒治執行完畢釋放後，3年後始再犯第10條之罪者，適
    用本條第1、2項（即應先觀察、勒戒或強制戒治）之規定。
    又上開所謂「3年後再犯」，只要本次再犯（不論修正施行
    前、後）距最近1次觀察、勒戒或強制戒治執行完畢釋放，
    已逾3年者，即該當之，不因其間有無犯第10條之罪經起訴
    、判刑或執行而受影響（最高法院109年度台上大字第3826
    號裁定意旨參照）。
四、經查：
　　㈠抗告人於87年間，因施用毒品案件，經法院裁定送觀察、
      勒戒，因無繼續施用毒品傾向，由檢察官於87年12月14日
      為不起訴處分，於88年間，因再犯施用毒品案件，經法院
      裁定送觀察、勒戒，因無繼續施用傾向，由檢察官於88年
      10月19日為不起訴處分，於98年間，又因施用毒品案件，
      經法院裁定送觀察、勒戒後，認有繼續施用之傾向，經法
      院裁定送強制戒治，於99年10月4日因無繼續戒治之必要
      而停止戒治處分執行完畢釋放出所，並經檢察官為不起訴
      處分確定，其後即因多次施用毒品案件經判刑確定等情，
      有本院被告前案紀錄表可按。是本件抗告人施用毒品之行
      為時間，距離前揭觀察、勒戒或強制戒治執行完畢釋放後
      之時間已逾3年，檢察官據以聲請觀察、勒戒，按上說明
      ，似無不合。
　　㈡原裁定雖認為檢察官已依（修正前）毒品危害防制條例第2
      4條第1項為附命完成戒癮治療之緩起訴處分，抗告人事實
      上已接受等同觀察、勒戒之處遇，惟其竟未能履行該條件
      ，自應於撤銷緩起訴處分後依法起訴，而無再次聲請法院
      裁定觀察、勒戒之必要，且修正毒品危害防制條例第24條
      第2項雖將法律效果由「檢察官應依法追訴」修正為「檢
      察官應繼續偵查或起訴」，然該施行日期是由行政院另定
      之，尚未生效，仍應適用修正前之規定為上開解釋為由，
      認本件無再次聲請觀察、勒戒之必要。然附命緩起訴處分
      係屬機構外之處遇措施，與觀察、勒戒等機構內之處遇方
      式有異，加以新修正之毒品危害防制條例第24條第2項，
      對於撤銷附命緩起訴後之偵查作為亦已修正為「前項緩起
      訴處分，經撤銷者，檢察官應繼續偵查或起訴」，而非如
      修正前「前項緩起訴處分，經撤銷者，檢察官應依法追訴
      」，顯見立法者已有意區分機構外之處遇措施（附命緩起
      訴之戒癮治療）與機構內之處遇方式（觀察、勒戒、強制
      戒治），且認兩者並非互斥之選擇途徑，而是授權執法者
      依照個案之具體狀況擇其一或接續適用，則有關現行毒品
      危害防制條例第24條第2項規定之解釋及適用範圍，應當
      參酌本次修法及上開最高法院109年度台上大字第3826號
      裁定等意旨配合調整，將現行規定文義「依法追訴」，解
      為除指檢察官適用刑事訴訟法所定之追訴程序外，尚包括
      前揭毒品危害防制條例第20條第1項所定之觀察、勒戒程
      序，否則即無法貫徹前述修法目的。是抗告人即使經檢察
      官依毒品危害防制條例第24條第1項為附命完成戒癮治療
      之緩起訴處分，但在緩起訴期間因故意犯施用毒品罪經判
      處罪刑確定，該緩起訴處分經撤銷，有本院被告前案紀錄
      表可按，抗告人事實上並未完成附命緩起訴之戒癮治療程
      序，則原裁定認抗告人事實上已接受等同觀察、勒戒之處
      遇，認已無再接受觀察、勒戒機構內處遇機會之必要，按
      上說明，此部分之法律解釋及適用，與現行毒品危害防制
      條例之修法目的及最高法院大法庭裁定見解是否相符，非
      無研求之餘地。
五、綜上所述，原裁定駁回檢察官觀察、勒戒之聲請，均有再行
    斟酌之處，抗告人以前詞主張其仍有接受機構內處遇之必要
    等語，非無理由，爰將原裁定撤銷，並為保障當事人權益及
    兼顧其審級利益，將本案發回原裁定法院更為適當之裁定。
據上論斷，應依刑事訴訟法第413條前段，裁定如主文。 　　
中　　華　　民　　國　　109 　年　　12　　月　　29　　日
                  刑事第十四庭  審判長法　官  黃斯偉
                                      法　官  黎惠萍
                                      法　官  許泰誠
以上正本證明與原本無異。
不得再抗告。
                                      書記官  朱子勻
中　　華　　民　　國　　109 　年　　12　　月　　30　　日